ACORDAO-COMPLETO-2414150

ACÓRDÃO 12511/2020 ATA 41/2020 - PRIMEIRA CÂMARA

VISTOS, relatados e discutidos estes autos de monitoramento do cumprimento das determinações contidas no Acórdão 6946/2014-TCU-Primeira Câmara, de minha relatoria, proferido no TC-Processo 013.541/2013-7, que tratou de representação formulada pelo Conselho Regional de Técnicos em Radiologia da 4ª Região - Rio de Janeiro (CRTR/4ª Região) dando conta de possíveis irregularidades ocorridas no âmbito do Conselho Nacional de Técnicos em Radiologia (Conter) ,
ACORDAM os Ministros do Tribunal de Contas da União, reunidos em sessão da 1ª Câmara, ante as razões expostas pelo Relator, em:
9.1. considerar não cumprida a determinação constante do subitem "c.1" do Acórdão 6946/2014-TCU-Primeira Câmara;
9.2. fixar novo prazo de 90 (noventa) dias para que o Conselho Nacional de Técnicos em Radiologia (Conter) dê cumprimento à determinação constante do item "c.1" do Acórdão 6946/2014-TCU-Primeira Câmara, de forma a contemplar, por meio de normas internas, o detalhamento dos processos de autorização e de comprovação das despesas empregadas a título de auxílio de representação e reembolsos em geral, com ênfase nos seguintes aspectos:
9.2.1. descrição das situações emergenciais ensejadoras de autorização dos pagamentos;
9.2.2. documentos necessários para a boa e correta prestação de contas;
9.2.3. identificação do agente/setor responsável pelo recebimento da documentação e ateste das despesas;
9.3. dar ciência ao Conselho Nacional de Técnicos em Radiologia (Conter) que eventual novo descumprimento, no prazo assinado no subitem 9.2 deste Acórdão, da determinação constante do item "c.1" do Acórdão 6946/2014-TCU-Primeira Câmara poderá ensejar a aplicação da multa prevista no art. 58, inciso VII, da Lei 8.443/1992; 
9.4. manter o monitoramento do cumprimento do item "c.1" do Acórdão 6946/2014-TCU-Primeira Câmara; 
9.5. dar ciência desta deliberação ao Conselho Nacional de Técnicos em Radiologia (Conter) ; 
9.6. apensar o presente processo ao TC-Processo 013.541/2013-7.

Monitoramento das determinações constantes do Acórdão 6946/2014 - TCU - 1ª Câmara - TC - 013.541/2013-7.

Primeira Câmara

Conselho Nacional de Técnicos em Radiologia (Conter).

3. Responsável: não consta.

13.1. Ministros presentes: Walton Alencar Rodrigues (Presidente), Benjamin Zymler, Bruno Dantas e Vital do Rêgo.
13.2. Ministros-Substitutos presentes: Augusto Sherman Cavalcanti (Relator) e Weder de Oliveira.

AUGUSTO SHERMAN

Adoto como relatório a instrução da SecexPrevidência à peça 43, transcrita a seguir, a qual recebeu a aprovação dos dirigentes daquela unidade técnica.
"INTRODUÇÃO
	Cuidam os presentes autos de monitoramento das determinações contidas no Acórdão 6946/2014-TCU-Primeira Câmara (Peça 1) , proferido no TC Processo 013.541/2013-7, que tratou de Representação, com pedido de medida cautelar, formulada pelo Conselho Regional de Técnicos em Radiologia da 4ª Região - Rio de Janeiro (CRTR/4ª Região) contra possíveis irregularidades, de naturezas diversas, ocorridas no âmbito do Conselho Nacional de Técnicos em Radiologia (Conter) .
HISTÓRICO
2.	O Conselho Regional de Técnicos em Radiologia-RJ/4ª Região - CRTR/4ª Região encaminhou representação a este E. Tribunal dando conta de supostas irregularidades concernentes ao pagamento de auxílio de representação, bem como ao pagamento em duplicidade de jetons, diárias, e auxílio de representação para Conselheiros, da mesma forma que a acumulação indevida de mandatos no Conselho Nacional e em Conselhos Regionais, temas tratados no âmbito do TC Processo 013.541/2013-7.
3.	Após analisar o pleito apresentado pelo CRTR/4ª Região, este Tribunal exarou o Acórdão 6946/2014-TCU-Primeira Câmara (peça 1) , Sessão de 4/11/2014, com as seguintes deliberações:
a) conhecer da presente representação, por atender os requisitos de admissibilidade previstos no art. 237 do Regimento Interno do TCU, para, no mérito, considerá-la parcialmente procedente;
b) dar ciência ao Conselho Nacional de Técnicos em Radiologia (Conter) sobre a impossibilidade de que conselheiros acumulem funções concomitantemente, quer no Conter, quer nos conselhos regionais, bem como recebam, também, de forma concomitante, jetons, diárias e/ou auxílio-representação; 
c) determinar ao Conter que:
c.1) proceda a alteração da Resolução Conter 14/2012, de forma a deixar expressa a necessidade de comprovação dos gastos a título de auxílio representação, bem como elencar as situações emergenciais a que se referem;
c.2) dê notícia a este Tribunal no prazo, máximo, de 180 (cento e oitenta) dias sobre as providências, adotadas em face as determinações constantes da alínea 'c.1' acima;
d) dar ciência desta deliberação ao Conter e ao CRTR 4ª Região, para conhecimento e adoção das providências pertinentes; e 
e) arquivar os presentes autos.
4.	Contra tais deliberações, o Conselho Nacional de Técnicos em Radiologia (Conter) interpôs pedido de reexame (peça 07) , cujo provimento foi negado no mérito, mediante o item 9.1 Acórdão 7485/2015-TCU-Primeira Câmara (peça 20) .
5.	Posteriormente, em fevereiro de 2017, a SecexPrevidência diligenciou o Conter (peça 30) para que encaminhasse informações a respeito do cumprimento do Acórdão objeto do presente monitoramento. 
6.	Em resposta, o Conter encaminhou o Ofício Conter nº 0550/2017 (peça 34) , datado de 16/03/2017 (peça 34) , cujas informações foram analisadas pela unidade técnica e embasaram o posicionamento do Tribunal, que prolatou o Acórdão 11172/2017-TCU-Primeira Câmara, em 5/12/2017, nos seguintes termos:
ACORDAM, os Ministros do Tribunal de Contas da União, reunidos em Sessão de 1ª Câmara, por unanimidade, em:
1) considerar cumprida a determinação 'b' do Acórdão 6946/2014-TCU-Primeira Câmara;
2) considerar não cumprida a determinação 'c.1'; 
3) determinar ao Conselho Nacional de Técnicos em Radiologia que encaminhe ao Tribunal, no prazo de sessenta dias a contar deste acórdão, Plano de Ação que contemple elaboração e aprovação do ato normativo a que se refere o item 'c.1'do Acórdão 6946/2014-TCU-Primeira Câmara, com o cronograma das atividades, identificação dos responsáveis; 
4) determinar à Secex Previdência a realização de monitoramento do item 3 supra; 
5) comunicar este acórdão ao Conselho Nacional de Técnicos em Radiologia - Conter;
6) apensar o presente processo de monitoramento ao TC-Processo 013.541/2013-7. 
7.	A notificação do Acórdão supra foi realizada por meio do Ofício 1207/2017-TCU/ SecexPrevidência (Peça 40) , de 11/12/2017. 
8.	Em atendimento à notificação o Conter encaminhou resposta (peça 42) que será analisada a seguir.
EXAME TÉCNICO
9.	Examine-se, nesta instrução, o cumprimento da determinação contida no item c.1 do Acórdão 6946/2014-TCU-Primeira Câmara, que se refere à expedição de normativo pelo Conter relativamente ao pagamento de auxílio de representação, com dois objetivos específicos: 1) deixar expressa a necessidade de comprovação dos gastos a título de auxílio de representação; 2) elencar as situações emergenciais a que se referem. Como se verá adiante, a referida determinação foi considerada descumprida em primeiro monitoramento que resultou no Acórdão 11172/2017-TCU-Primeira Câmara, fixando-se, neste último julgado, nova determinação para que a Autarquia apresentasse plano de ação com vistas ao devido e pleno cumprimento do item c.1 do Acórdão 6946/2014-TCU-Primeira Câmara.
10.	Inicialmente, importante ressaltar que os Conselhos de Fiscalização Profissional, após a edição da Lei n.º 11.000/2004, não mais se submetem à observância do Decreto n.º 5.992, de 19/12/2006 (que revogou o Anexo I do antigo Decreto n.º 343/91) , que regulamentava a concessão de diárias no âmbito da Administração Pública Federal.
11.	De acordo com o §3º do art. 2º da Lei, os Conselhos de Fiscalização de Profissões Regulamentadas estariam autorizados a normatizar a concessão de diárias, jetons e auxílios de representação:
§ 3º Os Conselhos de que trata o caput deste artigo ficam autorizados a normatizar a concessão de diárias, jetons e auxílios de representação, fixando o valor máximo para todos os Conselhos Regionais.
12.	Sabido que quando se trata de recursos públicos ou arrecadados com base em prerrogativa pública, como no caso dos Conselhos Fiscalizadores de Profissões Regulamentadas, sua utilização deve ser a mais prudente possível, visando-se assim obstaculizar o desperdício de dinheiros obtidos junto à coletividade.
13.	Nesse sentido, no TC Processo 016.955/2004-1, que culminou com o Acórdão 570/2007-TCU-Plenário, o posicionamento do Tribunal quanto à normatização e fixação de valores para concessão de diárias, jetons e auxílios de representação, nos auxilia a compreensão:
9.4. determinar aos Conselhos Federais de Fiscalização de Profissões Regulamentares que normatizem e publiquem anualmente o valor das diárias, jetons e auxílios de representação, com base no § 3º do art. 2º da Lei 11.000/2004, alertando que a adoção de valores desarrazoados, assim entendidos os que injustificadamente excedem aqueles praticados por outros órgãos e entidades da administração pública federal, poderá ensejar a aplicação de medidas sancionadoras por este Tribunal;
14.	Um dos objetivos a ser alcançado por este Tribunal consiste em garantir a observância das normas legais pelos referidos Conselhos de Fiscalização, inclusive no que tange à transparência de seus atos administrativos.
15.	Assim, torna-se necessário que as concessões de valores públicos a título de diárias, jetons e auxílio de representação, no presente caso, especificamente deste, estejam amparadas por normativos claros que permitam a identificação daqueles valores, os beneficiados e, ainda, a situação que ampara cada uma das concessões. 
16.	Da mesma forma é fundamental que a comprovação da utilização dos recursos e as hipóteses em que podem ser autorizados estejam suficientemente detalhadas de modo a permitir o controle desses gastos pelo conjunto dos Conselhos de Fiscalização Profissional e pelos órgãos de controle.
17.	Entende-se que os aspectos supracitados ainda não estão claros e, portanto, não atendem os objetivos expressos na determinação constante do item 'c.1' do Acórdão 6946/2014-TCU-Primeira Câmara.
18.	A seguir destaca-se, cronologicamente, algumas Resoluções do Conter vinculadas ao pagamento de diárias, jetons e verbas de representação:
19.	A Resolução Conter nº 09/2015, em vigor desde julho de 2015, normatizou o pagamento de verba de representação, de gratificação por participação em Órgão de Deliberação Coletiva (jeton) e de diárias, bem como o exercício da função de Delegado Regional, no âmbito do Sistema Conter/CRTR's, distinguindo o fato gerador, bem como os valores nos Conselhos Nacional e Regionais de Técnicos de Radiologia.
20.	Entretanto, esta Resolução não estabeleceu a obrigatoriedade de comprovação dos gastos a título jetons e de auxílio de representação, nem as situações emergenciais correlatas a este. 
21.	O referido normativo não atendia, portanto, à determinação do Acórdão 6946/2014-TCU-Primeira Câmara, uma vez que não detalhava o processo de comprovação dos gastos, tais como os documentos necessários para prestação de contas nem o responsável pelo recebimento e ateste, com vistas a fortalecer a transparência e a integridade do gasto. 
22.	Em pesquisa realizada junto ao site do Conter, verificou-se a edição das Resoluções Conter nº 08 e 12, ambas editadas em 2017, tendo como objeto regulamentar o pagamento de diárias, jetons, auxílios de representação e outros reembolsos no âmbito do sistema Conter/CRTR's.
23.	A Resolução Conter n° 08/2017 consignava expressamente em seu artigo 15, verbis:
Art. 15 - A participação em eventos e atividades de interesse do Sistema CONTER/CRTR's, por Conselheiro, convidado, empregado ou prestador de serviço deverá ser comprovada por meios idôneos de acordo com as peculiaridades e características do caso.
24.	De acordo com o Conter, com a edição da referida norma, não só o pagamento de auxílio de representação, como também qualquer outra verba de natureza indenizatória, fica sujeito à respectiva comprovação por meio de relatórios de participação, comprovantes de embarque, dentre outros, cuja análise é submetida ainda ao controle interno da autarquia.
25.	Entretanto, entende-se que a Resolução, normativo que deveria regulamentar, de maneira expressa, como os gastos com a indenização das despesas havidas para a execução das atividades da autarquia, prescinde de detalhar como será feita a comprovação desses gastos.
26.	O objetivo do julgado é, sobretudo, promover a estruturação do processo de comprovação de despesas, com ênfase na apresentação dos documentos necessários a boa e regular prestação de contas dos gastos realizados com a concessão de auxílio de representação. 
27.	A Resolução Conter n.º 12/2017 promoveu algumas alterações na Resolução Conter n.º 08/2017, mantendo, contudo, o teor genérico do artigo 15 já destacado.
28.	Quando da análise das Resoluções do Sistema Conter/CRTR's, verifica-se que as resoluções adotadas nos exercícios de 2018 e 2019 também não contemplaram de maneira expressa questões relacionadas à comprovação das despesas.
29.	Apesar disso, nota-se que o Conter vem desenvolvendo esforços para adequação de suas normas internas às determinações do TCU, motivo pelo qual entende-se, nesse contexto, válido consignar nova determinação ao órgão no sentido de que se promova as devidas ações para cumprir o disposto no item 'c.1' do Acórdão 6946/2014-TCU-Primeira Câmara e no item '3' do 11172/2017-TCU-1ª Câmara.
CONCLUSÃO
30.	O Tribunal, mediante o Acórdão 11172/2017-TCU-Primeira Câmara (peça 39) , de 5/12/2017, determinou ao Conter que encaminhasse ao Tribunal, no prazo de 60 (sessenta) dias, Plano de Ação que contemplasse a elaboração e aprovação de ato normativo a que se referia o item 'c.1'do Acórdão 6946/2014-TCU-Primeira Câmara, com o cronograma das atividades e identificação dos respectivos responsáveis.
31.	Em resposta ao Acórdão prolatado, o Conter prestou informações sobre as providências tomadas com vistas ao atendimento do Acórdão 6946/2014-TCU-Primeira Câmara, contudo, a despeito das alterações normativas promovidas pelo Conselho, esta unidade técnica entende que o item 'c.1' encontra-se, ainda, pendente de cumprimento.
32.	Portanto, propõe-se nova determinação ao Conter para que encaminhe, no prazo de 90 (noventa) dias, plano de ação com as providências para o aprimoramento da Resolução Conter nº 8/2017, a fim de contemplar o detalhamento do processo de comprovação das despesas empregadas a título de pagamento de auxílio de representação e reembolsos em geral. 
PROPOSTA DE ENCAMINHAMENTO 
33.	Ante todo exposto, somos pelo encaminhamento destes autos à consideração superior, propondo:
a)	 considerar como não cumprida a determinação constante do item 'c.1' do Acórdão 6946/2014-TCU-Primeira Câmara;
b)	 determinar ao Conselho Nacional de Técnicos em Radiologia (Conter) que encaminhe ao Tribunal, no prazo de 90 (noventa) dias a contar da ciência do acórdão a ser proferido, um plano de ação com vistas ao aprimoramento da Resolução Conter n.º 8/2017, contemplando o detalhamento dos processos de autorização e de comprovação das despesas empregadas a título de auxílio de representação e reembolsos em geral, com ênfase nos seguintes aspectos:
b.1) descrição das situações emergenciais ensejadoras de autorização dos pagamentos;
b.2) documentos necessários para a boa e correta prestação de contas;
b.3) identificação do agente/setor responsável pelo recebimento da documentação e ateste das despesas; 
c)	 determinar à Secex Previdência a realização de novo monitoramento do item 'b' supra;
d)	 enviar cópia desta instrução e do acórdão que vier a ser adotado ao Conselho Nacional de Técnicos em Radiologia - Conter; e
e)	 apensar o presente processo de monitoramento ao TC-Processo 013.541/2013-7". 
	É o relatório.

não consta.

Não atuou.

Monitoramento do cumprimento do Acórdão 6946/2014-TCU-1ª Câmara. Descumprimento. Fixação de novo prazo.

MONITORAMENTO (MON)

Trata-se de monitoramento do cumprimento das determinações contidas no Acórdão 6946/2014-TCU-Primeira Câmara, de minha relatoria, proferido no TC-Processo 013.541/2013-7, que tratou de representação formulada pelo Conselho Regional de Técnicos em Radiologia da 4ª Região - Rio de Janeiro (CRTR/4ª Região) dando conta de possíveis irregularidades ocorridas no âmbito do Conselho Nacional de Técnicos em Radiologia (Conter) .
2.	Por meio da decisão monitorada, o Tribunal prolatou as seguintes determinações ao Conter:
	"c) determinar ao Conter que:
	c.1) proceda a alteração da Resolução Conter 14/2012, de forma a deixar expressa a necessidade de comprovação dos gastos a título de auxílio representação, bem como elencar as situações emergenciais a que se referem;
	c.2) dê notícia a este Tribunal no prazo, máximo, de 180 (cento e oitenta) dias sobre as providências, adotadas em face as determinações constantes da alínea "c.1" acima;"
3.	Posteriormente, em fevereiro de 2017, a SecexPrevidência diligenciou o Conter (peça 30) para que encaminhasse informações a respeito do cumprimento do acórdão ora monitorado. A resposta a essa diligência foi objeto do Acórdão 11172/2017-TCU-Primeira Câmara, de minha relatoria, por meio do qual a determinação do item "c.1" do acórdão monitorado foi considerada não cumprida. Nesta última decisão, foi determinado ao Conter que, no prazo de sessenta dias, apresentasse plano de ação que contemplasse a elaboração e a aprovação do ato normativo a que se refere o item "c.1" do Acórdão 6946/2014-TCU-Primeira Câmara, com o cronograma das atividades e identificação dos responsáveis.
4.	Em atendimento a essa nova decisão, o Conter encaminhou a resposta à peça 42, analisada pela SecexPrevidência na instrução copiada no relatório parte desta deliberação. Conforme a análise da unidade técnica, desde a prolação do acórdão monitorado, por meio das Resoluções Conter 09/2015, 08/2017 e 12/2017, o Conselho vem regulamentando o pagamento de diárias, jetons, auxílios de representação e outros reembolsos no âmbito do sistema Conter/CRTRs. A unidade técnica conclui, entretanto, que o normativo que deveria regulamentar, de maneira expressa, os gastos com a indenização das despesas incorridas para a execução das atividades da autarquia prescinde de detalhamento da forma como será feita a comprovação desses dispêndios.
5.	Dessa forma, apesar de considerar ainda não cumprida a determinação do item "c.1" do Acórdão 6946/2014-TCU-Primeira Câmara, mas levando em conta que o Conter vem desenvolvendo esforços para adequação de suas normas internas às determinações do TCU, a SecexPrevidência propõe que seja assinado novo prazo de noventa dias para que o Conter encaminhe plano de ação com as providências para o aprimoramento da Resolução Conter 8/2017, a fim de contemplar o detalhamento do processo de comprovação das despesas empregadas a título de pagamento de auxílio de representação e reembolsos em geral.
6.	Verifico que, apesar das ações normativas ocorridas no âmbito do Conter desde a notificação do Acórdão 6946/2014-TCU-Primeira Câmara, objeto deste monitoramento, não houve, até o momento, o cumprimento da sua determinação principal, contida no item "c.1", que é estabelecer em suas normas, de forma expressa, a necessidade de comprovação dos gastos a título de auxílio representação, bem como elencar as situações emergenciais a que se referem. Dessa forma, restou também não cumprido o estabelecido no primeiro monitoramento dessa decisão, julgado por meio do Acórdão 11172/2017-TCU-Primeira Câmara, uma vez que não foi apresentado o plano de trabalho exigido na decisão, sendo que as providências normativas apontadas na resposta do Conter não atendem a determinação monitorada.
7.	Por essas razões, entendo caber, neste momento, levando em conta as providências já adotadas pelo Conter, mas que não cumprem ao determinado pelo Tribunal, assinar novo prazo para que aquele Conselho dê efetivo cumprimento à decisão monitorada, alertando os dirigentes daquela entidade sobre a possibilidade de o Tribunal aplicar-lhes a multa prevista no art. 58, inciso VII, da Lei 8.443/1992.
	Ante o exposto, manifesto-me por que o Tribunal aprove o acórdão que ora submeto à apreciação deste Colegiado.
TCU, Sala das Sessões Ministro Luciano Brandão Alves de Souza, em 17 de novembro de 2020.
AUGUSTO SHERMAN CAVALCANTI 
Relator